---
title: "12_ANP_calculation"
author: "Gabriela Centeno y Sofía Zorrilla"
format: html
editor: visual
knitr:
  opts_knit:
    root.dir: "../../"
---

This .qmd allows to calculate the proportion of diversity measures inside a natural protected area.

1.  Load libraries

```{r}
library(terra)
library(sf)
library(dplyr)
library(ggplot2)
library(tidyr)
```

2.  Load shapes

```{r}
# diversity rasters (35 km grid)
r_richness <- rast(here::here("data/out/richness_tif/richness_tif_0.315.tif"))
r_pd <- rast(here::here("data/out/PD_tif/PD_tif_0.315.tif"))
r_we <- rast(here::here("data/out/wendemism_tif/wendemism_tif_0.315.tif"))
r_ses <- rast(here::here("data/out/SES/PD_SES_999aleats.tif"))

# Natural protected areas
anp <- st_read(here::here("data/in/ANP_JUNIO_2025/232_ANP-ITRF08_04072025.shp")) 
anp <- st_make_valid(anp)

#Equal the CRS 
st_crs(r_richness)
st_crs(anp)
crs_raster <- crs(r_richness)
anp <- st_transform(anp, crs = crs_raster)


```

3.  Standarize categories

```{r}
anp$CAT <- factor(anp$CAT_MANEJO,
                  levels = c("RB", "PN", "MN", "APRN", "APFF", "SANT"))

```

4.  Make rasters to polygons

```{r}
grid <- as.polygons(r_richness, dissolve = FALSE)
grid <- st_as_sf(grid)
grid <- st_make_valid(grid)
grid$cell_id <- 1:nrow(grid)

grid$cell_id <- 1:nrow(grid) #join data later
```

5.  Spatial intersection: assign ANP category to each cell

```{r}
inter <- st_intersection(
  grid,
  anp %>% select(CAT)
)

# Calculate overlap area per cell/category
inter$overlap_area <- st_area(inter)

# Keep the ANP category with the largest overlap for each grid cell
inter_clean <- inter %>%
  group_by(cell_id) %>%
  slice_max(overlap_area, n = 1) %>%
  ungroup()

grid <- grid %>%
  left_join(st_drop_geometry(inter_clean), by = "cell_id")

grid$CAT <- factor(grid$CAT,
                   levels = c(levels(grid$CAT), "Unprotected"))
grid$CAT[is.na(grid$CAT)] <- "Unprotected"



```

6.  Extract raster values to polygons

```{r}
grid$richness <- terra::extract(r_richness, terra::vect(grid))[,2]
grid$pd       <- terra::extract(r_pd,       terra::vect(grid))[,2]
grid$we       <- terra::extract(r_we,       terra::vect(grid))[,2]
grid$ses      <- terra::extract(r_ses,      terra::vect(grid))[,2]

```

7.  long format

```{r}
df <- grid %>%
  st_drop_geometry() %>%
  select(cell_id, CAT, richness, pd, ses,we) %>%
  pivot_longer(cols = c(richness, pd, ses,we),
               names_to = "metric",
               values_to = "value")

df$metric <- factor(df$metric,
levels = c("ses", "pd", "richness","we"), 
labels = c("SES", "Phylogenetic diversity", "Species richness", "Weighted Endemism"))

```

8.  function to make the graphic

```{r}
plot_violin <- function(metric_name){
  ggplot(df %>% filter(metric == metric_name),
         aes(x = CAT, y = value)) +
    geom_violin(fill = "salmon", alpha = 0.4) +
    geom_boxplot(width = 0.15, fill = "grey80") +
    theme_bw(base_size = 14) +
    xlab("") +
    ylab(metric_name) +
    theme(
      axis.text.x = element_text(angle = 45, hjust = 1),
      panel.grid = element_blank()
    )
}
```

9.  graphic

```{r}
p1 <- plot_violin("SES")
p2 <- plot_violin("Phylogenetic diversity")
p3 <- plot_violin("Species richness")
p4 <- plot_violin("Weighted endemism")

p1
p2
p3
p4

library(patchwork)
(p1 / p2 / p3 / p4)

```

10. Phylogenetic tree, total PD and species presences

The species richness of each ANP category is the number of distinct species present in its cells. For the phylogenetic diversity, 100% of PD is the sum of the branch lengths of the whole tree we are using (`sub_tree`, built exactly as in `8_diversity_measures_calculation.qmd`). The PD of each ANP category is the sum of the branch lengths of the small tree formed by the species present in that category (i.e., an artificial cell that pools all its species).

```{r}
library(ape)
library(stringr)
library(data.table)

# Árbol de Hipp et al. (2019), mismo procesamiento de etiquetas que en
# 8_diversity_measures_calculation.qmd
complete_tree <- read.tree(here::here("data/in/filogenia/OpenTreeOfLife_hipp2019.tre"))
complete_tree$tip.label <- str_replace_all(
  str_remove_all(str_remove(complete_tree$tip.label, "\\|.*"), "\\'"),
  " |-", "_")

# Especies en común entre la filogenia y la base de datos (87 spp)
common_geo <- fread(here::here("data/out/common_geo.csv"))
common_spp <- str_replace_all(unique(common_geo$correctname), " |-", "_")

# Podar el árbol a las especies en común (quedan 85 spp con distribución;
# Q. depressipes y Q. gambelii no están en el árbol)
tips_to_drop <- which(!complete_tree$tip.label %in% common_spp)
sub_tree <- drop.tip(complete_tree, tips_to_drop)

# 100% de PD = suma de los largos de rama de TODO el árbol utilizado
pd_total_tree <- sum(sub_tree$edge.length)
pd_total_tree

# Presencia/ausencia de las 164 especies por celda
r_spp <- rast(here::here("data/out/raster_species/ras_species_res_0.315.tif"))
names(r_spp) <- str_replace_all(names(r_spp), " |-", "_")

pres <- terra::extract(r_spp, terra::vect(grid))
pres$ID <- NULL

# Especies presentes en un conjunto de celdas
species_in_cells <- function(cells){
  sub <- pres[cells, , drop = FALSE]
  names(sub)[colSums(sub == 1, na.rm = TRUE) > 0]
}

# PD del "árbol pequeño" que forman las especies de un conjunto de celdas
pd_in_cells <- function(cells){
  spp <- intersect(species_in_cells(cells), sub_tree$tip.label)
  if(length(spp) < 2) return(NA_real_)
  sum(keep.tip(sub_tree, spp)$edge.length)
}

```

Proporción de diversidad dentro vs fuera de ANP
```{r}
# Inside vs outside ANP
grid$inside_anp <- ifelse(grid$CAT == "Unprotected", "Outside", "Inside")
cells_inside <- which(grid$inside_anp == "Inside")

# ---- Species richness: número de especies distintas dentro de ANP ----
sr_inside <- length(species_in_cells(cells_inside))
sr_total  <- nlyr(r_spp)          # 164 especies
sr_prop   <- sr_inside / sr_total

# ---- Phylogenetic diversity: ramas del árbol dentro de ANP vs árbol completo ----
pd_inside <- pd_in_cells(cells_inside)
pd_prop   <- pd_inside / pd_total_tree

# ---- Weighted endemism (sin cambios) ----
we_inside <- sum(grid$we[grid$inside_anp == "Inside"], na.rm = TRUE)
we_total  <- sum(grid$we, na.rm = TRUE)
we_prop   <- we_inside / we_total

data.frame(
  Metric     = c("Species richness", "Phylogenetic diversity", "Weighted endemism"),
  Inside_ANP = c(sr_inside, pd_inside, we_inside),
  Total      = c(sr_total, pd_total_tree, we_total),
  Proportion_inside_ANP = c(sr_prop, pd_prop, we_prop)
)

# --- línea base de área (proporción de celdas dentro de ANP) ----
valid          <- !is.na(grid$richness)              # celdas con dato (área muestreada)
n_cells_total  <- sum(valid)
n_cells_inside <- sum(valid & grid$inside_anp == "Inside")
area_prop      <- n_cells_inside / n_cells_total
area_prop


```
Especies que NO caen dentro de ninguna ANP
```{r}
# r_spp ya se cargó en el punto 10 (con los nombres normalizados)

# Raster plantilla (usa el de especies)
template <- r_spp[[1]]

# Crear campo binario Inside / Outside
grid$inside_anp_bin <- ifelse(grid$CAT == "Unprotected", 0, 1)

# Rasterizar las celdas
r_inside <- rasterize(
  vect(grid),
  template,
  field = "inside_anp_bin"
)

# Verificación rápida
table(values(r_inside), useNA = "ifany")

# Presencia de especies dentro de ANP
r_spp_inside <- r_spp * r_inside

# Suma de presencia por especie
spp_sum_inside <- global(r_spp_inside, sum, na.rm = TRUE)

# Vector lógico: especies no protegidas
unprotected_species <- spp_sum_inside$sum == 0

# Número de especies no representadas
n_unprotected_species <- sum(unprotected_species)

n_unprotected_species

species_names <- names(r_spp)

unprotected_list <- species_names[unprotected_species]
unprotected_list

data.frame(
  Status = c("Protected", "Not protected"),
  Species = c(
    sum(!unprotected_species),
    sum(unprotected_species)
  )
)

# ---- porcentaje de especies con solapamiento en ANP ----
n_total_species <- length(species_names)
n_protected     <- sum(!unprotected_species)
prop_species    <- n_protected / n_total_species
c(total = n_total_species, protegidas = n_protected, prop = round(prop_species, 3))


```
Diversidad por ANP

Para cada categoría de manejo: SR = número de especies distintas presentes en sus celdas; PD = suma de los largos de rama del árbol pequeño que forman esas especies (celda artificial que agrupa todas las especies de la categoría); PD_prop = PD / suma de ramas del árbol completo utilizado. No se espera que ninguna categoría llegue al 100%.

```{r}
cats <- c("RB", "PN", "MN", "APRN", "APFF", "SANT")

anp_div <- lapply(cats, function(cat){
  cells <- which(grid$CAT == cat)
  spp   <- species_in_cells(cells)
  pd    <- pd_in_cells(cells)
  data.frame(
    CAT      = cat,
    n_celdas = length(cells),
    SR       = length(spp),               # especies distintas en la categoría
    SR_prop  = length(spp) / sr_total,
    PD       = pd,                        # suma de ramas del árbol pequeño
    PD_prop  = pd / pd_total_tree
  )
}) |> bind_rows()

anp_div

# ANP con mayor y menor PD
anp_div |>
  arrange(desc(PD)) |>
  slice(1)

anp_div |>
  arrange(PD) |>
  slice(1)

```


  arrange(PD) |>
  slice(1)

```

