---
title: "12_ANP_calculation"
author: "Gabriela Centeno y Sofía Zorrilla"
format: html
editor: visual
knitr:
  opts_knit:
    root.dir: "../../"
---

This .qmd allows to calculate the proportion of diversity measures inside a natural protected area.

1.  Load libraries

```{r}
library(terra)
library(sf)
library(dplyr)
library(ggplot2)
library(tidyr)
```

2.  Load shapes

```{r}
# diversity rasters (35 km grid)
r_richness <- rast(here::here("data/out/richness_tif/richness_tif_0.315.tif"))
r_pd <- rast(here::here("data/out/PD_tif/PD_tif_0.315.tif"))
r_we <- rast(here::here("data/out/wendemism_tif/wendemism_tif_0.315.tif"))
r_ses <- rast(here::here("data/out/SES/PD_SES_999aleats.tif"))

# Natural protected areas
anp <- st_read(here::here("data/in/ANP_JUNIO_2025/232_ANP-ITRF08_04072025.shp")) 
anp <- st_make_valid(anp)

#Equal the CRS 
st_crs(r_richness)
st_crs(anp)
crs_raster <- crs(r_richness)
anp <- st_transform(anp, crs = crs_raster)


```

3.  Standarize categories

```{r}
anp$CAT <- factor(anp$CAT_MANEJO,
                  levels = c("RB", "PN", "MN", "APRN", "APFF", "SANT"))

```

4.  Make rasters to polygons

```{r}
grid <- as.polygons(r_richness, dissolve = FALSE)
grid <- st_as_sf(grid)
grid <- st_make_valid(grid)
grid$cell_id <- 1:nrow(grid)

grid$cell_id <- 1:nrow(grid) #join data later
```

5.  Spatial intersection: assign ANP category to each cell

```{r}
inter <- st_intersection(
  grid,
  anp %>% select(CAT)
)

# Calculate overlap area per cell/category
inter$overlap_area <- st_area(inter)

# Keep the ANP category with the largest overlap for each grid cell
inter_clean <- inter %>%
  group_by(cell_id) %>%
  slice_max(overlap_area, n = 1) %>%
  ungroup()

grid <- grid %>%
  left_join(st_drop_geometry(inter_clean), by = "cell_id")

grid$CAT <- factor(grid$CAT,
                   levels = c(levels(grid$CAT), "Unprotected"))
grid$CAT[is.na(grid$CAT)] <- "Unprotected"



```

6.  Extract raster values to polygons

```{r}
grid$richness <- terra::extract(r_richness, terra::vect(grid))[,2]
grid$pd       <- terra::extract(r_pd,       terra::vect(grid))[,2]
grid$we       <- terra::extract(r_we,       terra::vect(grid))[,2]
grid$ses      <- terra::extract(r_ses,      terra::vect(grid))[,2]

```

7.  long format

```{r}
df <- grid %>%
  st_drop_geometry() %>%
  select(cell_id, CAT, richness, pd, ses,we) %>%
  pivot_longer(cols = c(richness, pd, ses,we),
               names_to = "metric",
               values_to = "value")

df$metric <- factor(df$metric,
levels = c("ses", "pd", "richness","we"), 
labels = c("SES", "Phylogenetic diversity", "Species richness", "Weighted Endemism"))

```

8.  function to make the graphic

```{r}
plot_violin <- function(metric_name){
  ggplot(df %>% filter(metric == metric_name),
         aes(x = CAT, y = value)) +
    geom_violin(fill = "salmon", alpha = 0.4) +
    geom_boxplot(width = 0.15, fill = "grey80") +
    theme_bw(base_size = 14) +
    xlab("") +
    ylab(metric_name) +
    theme(
      axis.text.x = element_text(angle = 45, hjust = 1),
      panel.grid = element_blank()
    )
}
```

9.  graphic

```{r}
p1 <- plot_violin("SES")
p2 <- plot_violin("Phylogenetic diversity")
p3 <- plot_violin("Species richness")
p4 <- plot_violin("Weighted endemism")

p1
p2
p3
p4

library(patchwork)
(p1 / p2 / p3 / p4)

```

Proporción de diversidad dentro vs fuera de ANP 
```{r}
# Inside vs outside ANP
grid$inside_anp <- ifelse(grid$CAT == "Unprotected", "Outside", "Inside")

# ---- Species richness ----
sr_inside <- sum(grid$richness[grid$inside_anp == "Inside"], na.rm = TRUE)
sr_total  <- sum(grid$richness, na.rm = TRUE)
sr_prop   <- sr_inside / sr_total

# ---- Phylogenetic diversity ----
pd_inside <- sum(grid$pd[grid$inside_anp == "Inside"], na.rm = TRUE)
pd_total  <- sum(grid$pd, na.rm = TRUE)
pd_prop   <- pd_inside / pd_total

# ---- Weighted endemism ----
we_inside <- sum(grid$we[grid$inside_anp == "Inside"], na.rm = TRUE)
we_total  <- sum(grid$we, na.rm = TRUE)
we_prop   <- we_inside / we_total

data.frame(
  Metric = c("Species richness", "Phylogenetic diversity", "Weighted endemism"),
  Proportion_inside_ANP = c(sr_prop, pd_prop, we_prop)
)

# --- línea base de área (proporción de celdas dentro de ANP) ----
valid          <- !is.na(grid$richness)              # celdas con dato (área muestreada)
n_cells_total  <- sum(valid)
n_cells_inside <- sum(valid & grid$inside_anp == "Inside")
area_prop      <- n_cells_inside / n_cells_total
area_prop


```
Especies que NO caen dentro de ninguna ANP
```{r}
r_spp <- rast(here::here("data/out/raster_species/ras_species_res_0.315.tif"))

# Raster plantilla (usa el de especies)
template <- r_spp[[1]]

# Crear campo binario Inside / Outside
grid$inside_anp_bin <- ifelse(grid$CAT == "Unprotected", 0, 1)

# Rasterizar las celdas
r_inside <- rasterize(
  vect(grid),
  template,
  field = "inside_anp_bin"
)

# Verificación rápida
table(values(r_inside), useNA = "ifany")

# Presencia de especies dentro de ANP
r_spp_inside <- r_spp * r_inside

# Suma de presencia por especie
spp_sum_inside <- global(r_spp_inside, sum, na.rm = TRUE)

# Vector lógico: especies no protegidas
unprotected_species <- spp_sum_inside$sum == 0

# Número de especies no representadas
n_unprotected_species <- sum(unprotected_species)

n_unprotected_species

species_names <- names(r_spp)

unprotected_list <- species_names[unprotected_species]
unprotected_list

data.frame(
  Status = c("Protected", "Not protected"),
  Species = c(
    sum(!unprotected_species),
    sum(unprotected_species)
  )
)

# ---- porcentaje de especies con solapamiento en ANP ----
n_total_species <- length(species_names)
n_protected     <- sum(!unprotected_species)
prop_species    <- n_protected / n_total_species
c(total = n_total_species, protegidas = n_protected, prop = round(prop_species, 3))


```
Diversidad por ANP
```{r}
anp_div <- grid |>
  filter(CAT != "Unprotected") |>
  group_by(CAT) |>
  summarise(
    PD = sum(pd, na.rm = TRUE),
    SR = sum(richness, na.rm = TRUE),
    WE = sum(we, na.rm = TRUE),
    .groups = "drop"
  ) |>
  mutate(
    PD_prop = PD / pd_total,
    SR_prop = SR / sr_total
  )

# ANP con mayor y menor PD
anp_div |>
  arrange(desc(PD)) |>
  slice(1)

anp_div |>
  arrange(PD) |>
  slice(1)

```

