---
title: "SES_calculation"
author: "Gabriela Centeno y Sofía Zorrilla"
format: html
eval: false
knitr:
  opts_knit:
    root.dir: "../../"
---

*This .qmd document calculates the SES for PD and WE.*


##Libraries

-   Load the necessary libraries

```{r}
library(phyloraster)
library(terra)
library(ape)
library(phylobase)
library(here)
library(data.table)
library(here)
library(stringr)
library(ggplot2)
library(tidyverse)
library(SESraster)
```

##Stack of Rasters

-   Enter the stack of rasters of the absence/presence of the 177 species we made previously. 

```{r}
file_list <- list.files(here::here("data/out/raster_species/"), full.names = TRUE, pattern = ".tif$")

files <- lapply(file_list, terra::rast)

```

*Here we upload the df of the tree and the records data frame*

```{r}
data_morton <- fread(here::here("data/in/filogenia/Hipp2019_sample_metadata.csv"))
geo_data <- fread(here::here("data/in/hgbif_completo_iucn.csv"))
```

Now, we view the similarities and the differencies between the two.

```{r}
#TODO: Revisar si los nombres en el correctname que no coinciden con los del morton realmnete no están en la filogenia 
#TODO: Decidir si esta es la filogenia que vamos a utilizar

common_morton <- data_morton[`Cleaned_NAMES-USE-THIS` %in% geo_data$correctname,]
common_geo <- geo_data[correctname %in% common_morton$`Cleaned_NAMES-USE-THIS`]

diff<- setdiff(unique(data_morton$`Cleaned_NAMES-USE-THIS`),unique(geo_data$correctname))


unique(common_geo$correctname)
```

Existen 87 especies en común entre la filogenia y la base de datos de gbif/herbario.

Now we save all the records in the gbif/herbario data frame that are present in the tree.
```{r}
common_geo <- merge(common_geo,unique(common_morton[,.(`Cleaned_NAMES-USE-THIS`,section,clade,subgenus)]), by.x = "correctname", by.y="Cleaned_NAMES-USE-THIS",all.x = T)

fwrite(common_geo, here::here('data/out/common_geo.csv'), row.names = F)
```


## Phylogenetic tree

### Clean names of the tree


The next function allows you to replace characters at the tips of the tree.

```{r}
library(ape)
library(treeio)
library(rotl)

## --- Functions --- ##

#' Modify Tip Labels of a Phylogenetic Tree
#'
#' This function modifies the tip labels of a phylogenetic tree based on a user-defined string transformation function.
#' By default, it removes substrings matching '_ott.*' and replaces underscores with spaces.
#'
#' @param tree A phylogenetic tree (likely of class `phylo`) containing tip labels.
#' @param modify_label_fn A function that takes a character vector of labels and returns a modified character vector.
#' The default function removes '_ott.*' and replaces underscores with spaces.
#'
#' @return A modified phylogenetic tree with updated tip labels.
#' @importFrom tibble as_tibble
#' @importFrom stringr str_replace str_remove str_detect
modify_tips <- function(tree, modify_label_fn = function(x) str_remove(x, '_ott.*')) {
  
  metadata <- as_tibble(tree) %>% mutate(label = modify_label_fn(label))
  tree$tip.label <- metadata[which(str_detect(metadata$label, 'Quercus')),]$label
  
  return(tree)
}

```


El arbol en crudo muestra etiquetas para cada especie. Como se muestra en el siguiente ejemplo: Quercus chrysolepis\|USA\|CA\|CA-DAV-MH20\|QUE000293'

Para este caso, no se utilizaran las etiquetas. Por lo que se utiliza la función modify_tips para eliminar las etiquetas y eliminar los espacios, por lo que el ejemplo quedaría de la siguiente manera: Quercus_chrysolepis

```{r}
complete_tree <- read.tree(here::here('data/in/filogenia/OpenTreeOfLife_hipp2019.tre'))


complete_tree <- modify_tips(complete_tree, modify_label_fn = function(x) str_replace_all(str_remove_all(str_remove(x, '\\|.*'),"\\'"),' |-','_'))

```

Cargar las distribuciones de las especies.

Hacer un subset de los rasters que si se encuentran en el arbol (87).

```{r}
#files = rasters de distribucion por cada escala

sub_dist <- list()

for(i in seq_along(files)) {

names(files[[i]]) <- str_replace_all(names(files[[i]]),' |-','_')
rasters_to_use <- which(names(files[[i]]) %in% str_replace_all(unique(common_geo$correctname),' |-','_'))

sub_dist[[i]] <- subset(files[[i]], rasters_to_use)

}
```

```{r}
# Revisar que los nombres de las especies estén en el orden que están en el árbol

#Toma las puntas del arbol y busca las que no se encuentran en la base de datos, es decir, y con el sub_tree se eliminan
tips_to_drop <-  which(!complete_tree$tip.label %in% str_replace_all(unique(common_geo$correctname),' |-','_'))
sub_tree <- drop.tip(complete_tree,tips_to_drop)


# Con el paquete phyloraster, se reacomodan los datos de los rasters para que esten en el orden de la filogenia. 

#Esto arroja un Warning, el cual indica que las especies Quercus_depressipes, Quercus_gambelii no se encuentran en el arbol. Por lo que solo se estaria calculando la PD de 85 especies.

dataprep <- list()
pdr <- list()

for(i in seq_along(sub_dist)) {
  
  #tabla con especies ordenadas
dataprep[[i]] <- phylo.pres(x = sub_dist[[i]], tree = sub_tree)

  #el raster del calculo
pdr[[i]] <- rast.pd(x = dataprep[[i]]$x, dataprep[[i]]$tree)

}
```

## Calculate standard effective size (SES)
```{r}
x <- sub_dist[[3]]

tree <- sub_tree

data <- phylo.pres(x, tree)

t <- rast.pd.ses(data$x, edge.path = data$edge.path,
                 branch.length = data$branch.length, aleats = 999,
                 random = "spat")
writeRaster(t, "out/SES/PD_SES.tif", overwrite = TRUE)

png("prueba.png", width = 1200, height = 800)
plot(t)
dev.off()



t <- rast.we.ses(x, aleats = 5)

png("prueba2.png", width = 1200, height = 800)
plot(t)
dev.off()

```

