---
title: "Exploracion datos correspondientes a la filogenia 2019"
format: html
---


```{r}
library(data.table)
library(stringr)
library(ggplot2)
library(tidyverse)
```


```{r}
data_morton <- fread("../../data/in/filogenia/Hipp2019_sample_metadata.csv")
geo_data <- fread("../../data/in/hgbif_completo_iucn.csv")

```

Como primera aproximación vamos a utilizar el subconjunto de especies que sea comun entre los datos de la filogenia y los datos geográficos que descargamos. 


```{r}
#TODO: Revisar si los nombres en el correctname que no coinciden con los del morton realmnete no están en la filogenia 
#TODO: Decidir si esta es la filogenia que vamos a utilizar

common_morton <- data_morton[`Cleaned_NAMES-USE-THIS` %in% geo_data$correctname,]
common_geo <- geo_data[correctname %in% common_morton$`Cleaned_NAMES-USE-THIS`]

```

### Tabla de especies comunes

```{r}
common_geo[,.N, by = correctname][order(-N), more_than_10 := N>10] %>% 
  ggplot(aes(y = fct_reorder(correctname, N), x = N, fill = more_than_10))+
  geom_col()+
  labs(x = "Numero de registros", y = "Especies")+
  theme_bw()

```

```{r}
common_geo <- merge(common_geo,unique(common_morton[,.(`Cleaned_NAMES-USE-THIS`,section,clade,subgenus)]), by.x = "correctname", by.y="Cleaned_NAMES-USE-THIS",all.x = T)

fwrite(common_geo, here::here('data/out/common_geo.csv'), row.names = F)
```

## Arbol filogenetico

```{r}
library(ape)
library(treeio)
library(rotl)
```

La filogenia [Hipp et al., 2019](https://nph.onlinelibrary.wiley.com/doi/10.1111/nph.16162) con largos de rama medidos en millones de años se puede extraer del Proyecto [Open Tree of Life](https://tree.opentreeoflife.org/curator/study/view/ot_1957/?tab=home)

### Opción 1. 

Descargar el subconjunto de la filogenia que corresponde a las especies de interés utilizando el paquete [`rotl`](https://cran.r-project.org/web/packages/rotl/readme/README.html).

```{r}
taxa <- c(unique(common_geo$correctname))
resolved_names <- tnrs_match_names(taxa)


my_tree <- tol_induced_subtree(ott_ids = resolved_names$ott_id)
plot(my_tree)


```



