---
title: "Exploracion datos correspondientes a la filogenia 2019"
format: html
---


```{r}
library(data.table)
library(stringr)
library(ggplot2)
library(tidyverse)
```


```{r}
data_morton <- fread("../../data/in/filogenia/Hipp2019_sample_metadata.csv")
geo_data <- fread("../../data/in/hgbif_completo_iucn.csv")

```

Como primera aproximación vamos a utilizar el subconjunto de especies que sea comun entre los datos de la filogenia y los datos geográficos que descargamos. 


```{r}
#TODO: Revisar si los nombres en el correctname que no coinciden con los del morton realmnete no están en la filogenia 
#TODO: Decidir si esta es la filogenia que vamos a utilizar

common_morton <- data_morton[`Cleaned_NAMES-USE-THIS` %in% geo_data$correctname,]
common_geo <- geo_data[correctname %in% common_morton$`Cleaned_NAMES-USE-THIS`]

```

### Tabla de especies comunes

```{r}
common_geo[,.N, by = correctname][order(-N), more_than_10 := N>10] %>% 
  ggplot(aes(y = fct_reorder(correctname, N), x = N, fill = more_than_10))+
  geom_col()+
  labs(x = "Numero de registros", y = "Especies")+
  theme_bw()

```

```{r}
common_geo <- merge(common_geo,unique(common_morton[,.(`Cleaned_NAMES-USE-THIS`,section,clade,subgenus)]), by.x = "correctname", by.y="Cleaned_NAMES-USE-THIS",all.x = T)

fwrite(common_geo, here::here('data/out/common_geo.csv'), row.names = F)
```

## Arbol filogenetico

```{r}
library(ape)
library(treeio)
library(rotl)

## --- Functions --- ##

#' Modify Tip Labels of a Phylogenetic Tree
#'
#' This function modifies the tip labels of a phylogenetic tree based on a user-defined string transformation function.
#' By default, it removes substrings matching '_ott.*' and replaces underscores with spaces.
#'
#' @param tree A phylogenetic tree (likely of class `phylo`) containing tip labels.
#' @param modify_label_fn A function that takes a character vector of labels and returns a modified character vector.
#' The default function removes '_ott.*' and replaces underscores with spaces.
#'
#' @return A modified phylogenetic tree with updated tip labels.
#' @importFrom tibble as_tibble
#' @importFrom stringr str_replace str_remove str_detect
modify_tips <- function(tree, modify_label_fn = function(x) str_replace(str_remove(x, '_ott.*'), '_', ' ')) {
  
  metadata <- as_tibble(tree) %>% mutate(label = modify_label_fn(label))
  tree$tip.label <- metadata[which(str_detect(metadata$label, 'Quercus')),]$label
  
  return(tree)
}

```

La filogenia [Hipp et al., 2019](https://nph.onlinelibrary.wiley.com/doi/10.1111/nph.16162) con largos de rama medidos en millones de años se puede extraer del Proyecto [Open Tree of Life](https://tree.opentreeoflife.org/curator/study/view/ot_1957/?tab=home). El paquete de `phyloraster` tiene dos opciones para calcular la diversidad filogenética. El primero es sumando los largos de rama de un subconjunto de la filogenia y el segundo es conservando los largos de rama pertenecientes a otros grupos no incluidos. 

![Imagen tomada de la introducción al paquete [phyloraster](https://gabferreira.github.io/phyloraster/articles/phyloraster-vignette.html#references)](img/crop_tree_phyloraster.jpg)

### Opción 1. 

1. Descargar el subconjunto de la filogenia que corresponde a las especies de interés utilizando el paquete [`rotl`](https://cran.r-project.org/web/packages/rotl/readme/README.html). 

2. Extraer el subconjunto de la filogenia que corresponde a esas especies. 

```{r}
taxa <- c(unique(common_geo$correctname))
resolved_names <- tnrs_match_names(taxa)
sub_tree <- tol_induced_subtree(ott_ids = resolved_names$ott_id)

sub_tree <- modify_tips(sub_tree)

```


### Opción 2. 

Descargar el árbol de los encinos completo. 

```{r}
complete_tree <- read.tree(here::here('data/in/filogenia/OpenTreeOfLife_hipp2019.tre'))

complete_tree <- modify_tips(complete_tree, modify_label_fn = function(x) str_remove_all(str_remove(x, '\\|.*'),"\\'"))

```

## Calcular diversidad filogenetica 

```{r}
library(phyloraster)
```

